臺灣高等法院臺南分院民事判決　100年度上字第61號
上　訴　人　黃鶴九
被　上訴人　吳阿幼
訴訟代理人　林祈福　律師
上列當事人間債務人異議之訴事件，上訴人對於中華民國99年
12月16日臺灣臺南地方法院第一審判決（99年度訴字第1435號
 ）提起上訴，本院於100年8月23日言詞辯論終結，判決如下：
    主  文
上訴駁回。
第二審訴訟費用由上訴人負擔。
    事實及理由
一、上訴人主張：
  (一)被上訴人持原審法院97年度訴字第981號、鈞院98年度上易
    字第46號等民事判決及最高法院98年度台上字第2258號民事
    裁定為執行名義向原審法院聲請以98年度司執字第100613號
    履行契約強制執行事件（下稱系爭強制執行事件）強制執行
    上訴人之財產。惟被上訴人前與上訴人訂立台南縣私有耕地
    租約麻民地字第655號，承租上訴人所有坐落台南縣麻豆鎮
    ○○段70、70-3、72-3及72-4地號耕地之應有部分各2分之1
    （下稱系爭4筆耕地）而成立適用耕地三七五減租條例之耕
    地租賃關係。嗣兩造於民國（下同）88年間簽立契約書（下
    稱系爭契約），約定被上訴人應註銷租約，拋棄所有耕作權
    ，上訴人則按現有耕地現有公告現值總額扣除增值稅後餘額
    之3分之1，以現款給付被上訴人，且明定該契約書應在88年
    5月底以前送件完成。惟被上訴人未於上開期限內完成送件
    ，故系爭契約已失履行之約束力，上訴人亦不負有該契約之
    債務。且被上訴人於系爭執行名義訴訟期間，即98年5月7日
    自願放棄並終止系爭耕地租約，則系爭執行名義之判決即失
    所附麗而無效。
  (二)況被上訴人與訴外人黃鶴翔交換土地耕作，故系爭4筆耕地
    之地目、面積均有變更而不盡相同，被上訴人迄今仍未返還
    系爭耕地租約之土地共1,171平方公尺等情，均可證系爭契
    約係屬民法第246條前段所規定「以不能給付為契約標的」
    者，其契約無效，故系爭強制執行名義之判決即失所附麗而
    無效。再系爭契約並無預期可以除去不能之給付之情形，縱
    可預期，然揆諸被上訴人至今未交付契約成立時之地上物、
    未於系爭契約有效期間內註銷系爭耕地租約、未返還與他人
    交換而未自任耕作之耕地等情，上訴人自得拒絕履行系爭契
    約，故系爭強制執行事件亦應予撤銷。另被上訴人自起訴請
    求上訴人履行契約迄至系爭強制執行進行中，仍未返還系爭
    耕地租約之租地1,171平方公尺，即無理由要求補償金。反
    之，被上訴人應賠償上訴人未返還耕地之價金，若依鈞院98
    年上易字第46號民事判決判命應給付被上訴人補償金之計算
    標準，則上開70地號土地面積772平方公尺、70-3地號土地
    面積121平方公尺，以每平方公尺1,200元計算之價金為新臺
    幣（下同）1,071,600元，72-4地號土地面積278平方公尺，
    以每平方公尺3,211元計算之價金為892,658元，總計被上訴
    人應賠償上訴人未返還之耕地價金1,964,258元。是被上訴
    人從未履行系爭契約，各承審法院亦未判決系爭契約應予履
    行，且系爭契約逾期未履行，承審法官不應僅判決上訴人應
    給付被上訴人補償金，被上訴人並未聲請履行系爭契約而該
    契約未經宣告與執行，則系爭執行名義無既判力。為此依強
    制執行法第4條第3項後段、第14條、第14條之1提起本件訴
    訟，於原審法院請求判決：系爭強制執行事件之強制執行程
    序應予撤銷（原審為上訴人敗訴之判決，上訴人全部不服而
    提起本件上訴。）
  (三)上訴人復於本院補稱：系爭契約書完全不真實，上訴人沒有
    拋棄所有權及地上物之意思。系爭契約交由代書處理需10萬
    元費用，但被上訴人均未出面處理，上訴人亦無法交付訂金
    予被上訴人，且不清楚被上訴人日後將土地與第三人交換之
    內容。是被上訴人於兩造承諾之契約履行期限內，並未依約
    履行，則兩造間尚未生債權債務關係，因此，被上訴人聲請
    本件強制執行，應無理由。另原審100年7月19日民事執行處
    南院龍98司執北字第100613號函說明欄記載本件執行終結，
    係不正確，上訴人雖有向原法院執行處繳款，此筆費用並非
    用作清償執行債務，而係要作為扣押之用，何來本件執行程
    序因清償而告終結。
  (四)並於本院為上訴聲明：1.原判決廢棄。2.臺灣臺南地方法院
    民事執行處98年度司執字第100613號履行契約強制執行程序
    應予撤銷。3.第一、二審訴訟費用由被上訴人負擔。
二、被上訴人於本院審理時之陳述除與原審判決記載相同者予以
    引用外，並補以下列等語，資為抗辯：系爭契約應為有效，
    其約定該契約書應在88年5月底以前送件完成，係屬履行期
    限之約定，被上訴人於鈞院98年度上易字第46號請求履行契
    約事件審理中之98年5月18日送件予麻豆鎮公所，同年6月17
    日辦妥登記，是被上訴人雖超過上開約定送件時間，但非不
    能送件，既已完成系爭契約約定之履行條件，即生送件之法
    律效果。另本件強制執行程序已經終結，因被上訴人已經領
    到上訴人向原法院執行處所繳用以清償執行債務之款。又上
    訴人雖提出異議，但異議業已遭駁回。
三、兩造不爭執事項：
  (一)被上訴人持系爭執行名義聲請系爭強制執行事件實施強制執
    行上訴人之財產。
  (二)被上訴人係依系爭契約向上訴人請求，經系爭執行名義判決
    確定。
  (三)系爭契約約定：「黃鶴九和吳阿幼協商三七五租約土地，依
    吳阿幼承租土地分貳厘計算，但實際耕作契約未滿分肆
    厘時，少的部分由分貳厘中扣除。雙方同意以耕地現有公
    告地價總額扣除增值稅後之1/3，以現款給予承租人，承租
    人應拋棄所有耕作權，註銷租約。契約成立，所有地上物歸
    出租人所有，但本年度租金不必繳納。付款辦法：文件交付
    代書處理時，先付定金壹拾萬元整。餘款交付文件給鎮公所
    時付標的額1/2。（但如無現款時得開支票）註銷完成，出
    租人收到註銷文件時全部付清。契約在88年5月底以前送件
    完成。」等語。
四、本院判斷：
  (一)按強制執行法第14條第1項規定：「執行名義成立後，如有
    消滅或妨礙債權人請求之事由發生，債務人得於強制執行程
    序終結前，向執行法院對債權人提起異議之訴。如以裁判為
    執行名義時，其為異議原因之事實發生在前訴訟言詞辯論終
    結後者，亦得主張之。」同法第14條之1第1項規定：「債務
    人對於債權人依第4條之2規定聲請強制執行，如主張非執行
    名義效力所及者，得於強制執行程序終結前，向執行法院對
    債權人提起異議之訴。」又按「強制執行法第14條及第14條
    之1所定債務人異議之訴，以排除執行名義之執行力為目的
    ，各該條所謂強制執行程序終結，係指執行名義之強制執行
    程序終結而言，執行名義之強制執行程序，進行至執行名義
    所載債權全部達其目的時，始為終結。」（最高法院87年度
    台上字第2989號判決意旨參照）。基上，債務人提起異議之
    訴，依強制執行法第14條規定，須於強制執行程序終結前為
    之。如該異議之訴繫屬中，執行程序已因執行債務人之清償
    ，致債權人全部獲得債權之滿足而終結者，債務人異議之訴
    無法達成目的，受訴法院應以執行程序終結為理由，駁回其
    訴。
  (二)查本件被上訴人係執原審法院97年度訴字第981號、本院98
    年度上易字第46號等民事判決及最高法院98年度台上字第22
    58號民事裁定為執行名義，聲請原審法院民事執行處就執行
    債務人即上訴人之財產在「1,601,120元，及其中800,560元
    自98年5月19日起，其中800,560元自98年06月19日起，均至
    清償日止，按年息百分之5計算之利息」等範圍內為強制執
    行，有上開民事裁判書及原審法院99年度聲字第138號民事
    裁定在卷可稽（見原審補字卷第21頁反面、原審訴字卷第32
    -47頁），經原審法院民事執行處以98年度司執字第100613
    號履行契約強制執行事件受理後，就上訴人所有財產為執行
    在案，上訴人遂提起本件債務人異議之訴，而其於原審起訴
    時，系爭強制執行程序雖未終結，惟於本院100年8月23日言
    詞辯論終結前，原法院民事執行處已於100年7月01日核發執
    行命令，扣押上訴人對於第三人之債權1,811,689元，上訴
    人於7月5日收受該執行命令，逾期未聲明異議，該民事執行
    處復以100年7月19日執行命令准由債權人即被上訴人向第三
    人收取，是上開履行契約強制執行事件，業經上訴人清償而
    致債權人即被上訴人全部獲得債權之滿足而終結。雖上訴人
    不服前揭100年7月19日執行命令而聲明異議，然業經原審法
    院裁定駁回其異議，以上各情，有原審法院民事執行處100
    年07月19日南院龍98司執北字第100613號塗銷查封登記函、
    撤銷執行命令通知、電匯案款函暨准許債權人收取案款債權
    執行命令、原審法院100年8月04日98年度司執字第100613號
    裁定在卷可按（見本院卷第92、111-115頁）。揆諸上開說
    明，系爭強制執行程序已終結，本件上訴人所提起之債務人
    異議之訴已無實益，而無保護之必要為無理由，不應准許。
    雖上訴人辯稱：被上訴人尚未領取扣押款云云，然前開1,81
    1,689元扣押款係以電匯方式逕匯入被上訴人金融機構帳戶
    （見本院卷第112頁），且該執行事件已清償終結乙節，為
    上訴人所不爭（見本院卷第104頁正面），是上訴人上開所
    辯，顯不可採。原審為上訴人敗訴之判決，所採之理由雖有
    不同，惟結論並無二致，仍應予維持。上訴人上訴意旨指摘
    原判決不當，非有理由，應予駁回。又上訴人於本院辯論終
    結後，狀請再開庭，因事證已明確，尚無必要，併予敘明。
五、本件事證已臻明確，兩造其餘攻擊防禦方法及證據資料，核
    與本件判決結果不生影響，爰不一一加以論述，併此敘明。
六、據上論結，本件上訴為無理由，依民事訴訟法第449條第2項
    、第78條，判決如主文。
中    華    民    國   100    年    9     月    6     日
                  民事第三庭    審判長法  官  黃崑宗
                                      法  官  蘇重信
                                      法  官  王浦傑
上為正本係照原本作成。
如不服本判決，應於收受送達後20日內向本院提出上訴書狀，其
未表明上訴理由者，應於提出上訴後20日內向本院補提理由書狀
（均須按他造當事人之人數附繕本）上訴時應提出委任律師或具
有律師資格之人之委任狀；委任有律師資格者，另應附具律師資
格及釋明委任人與受任人有民事訴訟法466條之1第1項但書或第2
項（詳附註）所定關係之釋明文書影本。如委任律師提起上訴者
，應一併繳納上訴審裁判費。
中    華    民    國   100    年    9     月    6     日
                                       書記官  蔡振豐
【附註】
民事訴訟法第466條之1：
(1)對於第二審判決上訴，上訴人應委任律師為訴訟代理人。但上
  訴人或其法定代理人具有律師資格者，不在此限。
(2)上訴人之配偶、三親等內之血親、二親等內之姻親，或上訴人
  為法人、中央或地方機關時，其所屬專任人員具有律師資格並
  經法院認為適當者，亦得為第三審訴訟代理人。
民事訴訟法第466條之2第1項：
  上訴人無資力委任訴訟代理人者，得依訴訟救助之規定，聲請
  第三審法院為之選任律師為其訴訟代理人。